臺灣桃園地方法院民事判決　　　　　　 96年度重訴字第100號
原　　　告　乙○○
　　　　　　甲○○
　　　　　　丁○○
　　　　　　丙○○
共　　　同
訴訟代理人　黃德財律師
被　　　告　己○
訴訟代理人　辛○○
　　　　　　壬○○
被　　　告　庚○
上列當事人間請求塗銷抵押權登記事件，本院於民國96年12月11
日言詞辯論終結，判決如下：
    主  文
被告應將原告所有如附表所示之土地所設定之本金最高限額新台
幣柒佰萬元之抵押權登記予以塗銷。
訴訟費用由被告負擔。
    事實及理由
壹、程序部分：
一、本件被告庚○經合法通知，未於言詞辯論期日到場，經核無
    民事訴訟法第386 條各款所列情形，爰依原告聲請，准由其
    一造辯論而為判決。
二、按訴訟標的對於共同訴訟之各人必須合一確定者，共同訴訟
    人中一人之行為有利益於共同訴訟人者，其效力及於全體；
    不利益者，對於全體不生效力，民事訴訟法第56條第1 款定
    有明文。被告庚○、己○共同繼承訴外人嚴譚富之系爭抵押
    權，故本件訴訟標的對其2 人乃必須合一確定，被告己○所
    為訴訟行為或答辯有利於共同被告者，其效力及於全體，合
    先敘明。
貳、實體部分
一、原告起訴主張：訴外人劉福全（於民國92年3 月18日過世）
    生前，因訴外人黃憲懿興建醫院之事，曾於72年間將其所有
    如附表所示之土地（下稱系爭土地）以被告之被繼承人即訴
    外人嚴譚富（於95年7 月9 日過世）為權利人，設定本金最
    高限額新台幣（下同）700 萬元之抵押權（下稱系爭抵押權
    ），存續期間自72年10月3 日起至73年10月2 日止。惟事實
    上劉福全與嚴譚富或被告間並無任何金錢借貸，本件事實上
    並無系爭抵押權所擔保之債權存在，嚴譚富曾於77年間向本
    院以77年度拍字第36號民事裁定聲請拍賣抵押物，亦因無任
    何債權憑證而遭駁回。嗣原告4 人分別取得系爭土地之所有
    權；被告2 人亦繼承系爭抵押權。茲因系爭抵押權登記所擔
    保債權之存續期間為至73年10月2 日止，亦即其可能受擔保
    之債權最終成立日期為73年10月2 日，又因無清償日期之約
    定，應以該日為請求權可行使日。按請求權時效依民法第12
    5 條之規定為15年，被告最遲於88年10月1 日以前應為請求
    ，惟被告未為任何請求，已罹於消滅時效，故系爭抵押權早
    在嚴譚富未死亡前即告消滅。又被告於時滅消滅後5 年內（
    至93年10月1 日止）仍未實行抵押權，依民法第880 條之規
    定其抵押權消滅，且妨礙原告所有權之行使，原告自得依民
    法第767 條中段之規定，請求塗銷系爭抵押權。並聲明：如
    主文所示。
二、被告己○抗辯：
　　系爭抵押權設定之緣由乃被告之被繼承人嚴譚富因承攬訴外
  　人黃憲懿之醫院工程，而支付黃憲懿保證金350 萬元，當時
    嚴譚富要求黃憲懿提出上開金額2 倍（700 萬元）之連帶履
    約保證作為反擔保，黃憲懿為保證承攬契約之履行，遂邀同
    劉福全提供系爭土地設定系爭抵押權予嚴譚富，並簽立「合
    約書」一份，故本件系爭抵押權並非金錢借貸之擔保，其設
    定係擔保訴外人黃憲懿日後若無法將醫院工程交付嚴譚富施
    工時，應返還前開嚴譚富所支付之350萬元保證金的反擔保
    ，本件原告應繼承劉福全之保證債務並履行上開保證契約。
    又原告已經承認被告有請求權存在，依原告之起訴書事實理
    由第2段、第3段亦有相同之承認意思表示，債務人既明知時
    效完成之事實而仍為承認之行為，自屬拋棄時效利益之默示
    意思表示，時效完成之利益一經拋棄，即恢復時效完成前之
    狀態，故被告之請求權尚未罹於時效而消滅，原告訴請塗銷
    系爭抵押為無理由。並聲明：原告之訴駁回。
三、被告庚○未於本院言詞辯論期日到庭，亦未提出任何書狀作
    何聲明或陳述。
四、兩造不爭執之事實：
  (一)如附表所示之系爭土地22筆原係訴外人劉福全所有，劉福全
    於72年間以系爭土地作為共同擔保，向桃園縣楊梅地政事務
    所以收件字號楊地字第007732號，為嚴譚富設定本金最高限
    額700 萬元之抵押權，權利存續期間自72年10月3 日起至73
    年10月2 日止。
  (二)原告4 人於系爭抵押權設定後，繼受訴外人劉福全就系爭土
    地之持分；訴外人嚴譚富於95年7 月9 日死亡，由被告己○
    、庚○為其繼承人（嚴譚富之另一子戊○，則拋棄繼承）。
五、兩造於本院96年10月18日言詞辯論期日協議簡化爭點如下：
  (一)系爭抵押權所擔保之債權是否存在？
  (二)系爭抵押權是否已罹於民法第880條之除斥期間？
六、本院判斷：
  (一)系爭抵押權所擔保之債權是否存在？
  　原告主張訴外人劉福全與嚴譚富或被告間，並無任何金錢借
    貸關係之事實，為被告己○所不爭執，堪信為實在。又被告
    己○主張：系爭抵押權之設定係擔保訴外人嚴譚富因承攬訴
    外人黃憲懿之醫院工程所支付保證金350 萬元之反擔保乙節
    ，經調閱本院77年度拍字第36號拍賣抵押物卷宗，查該卷內
    所附兩造均不爭執真正之系爭抵押權設定契約書其內「聲請
    登記以外之約定事項」欄，確有記載「本抵押權設定係作為
    承包懷恩綜合保健醫院之工程保證金擔保」等語；又依同上
    開卷宗內所附兩造不爭執真正之合約書第3 條約定：「乙方
    （鼎州營造工程股份有限公司負責人嚴譚富）為承建甲方（
    懷恩綜合保健醫院負責人黃憲懿）之醫院附屬廠及填土基礎
    工程，同意預付工程保證金35 0萬元在簽定本協議書時一次
    付清後方可取得甲方之醫院附屬建築及填土工程權」；另第
    4 條約定：「甲方對乙方預付之工程保證金為了保證該工程
    如期施工得提供桃園縣楊梅鎮○○○段共仟餘坪土地設定
    柒佰萬元作為反保證」等語，從而，依該合約書之約定，給
    付350 萬元保證金予懷恩綜合保健醫院者，似應為合約書上
    之乙方即「鼎州營造工程股份有限公司」，而非「嚴譚富」
    個人；且為反擔保懷恩綜合保健醫院日後會將其工程如期給
    予鼎州營造工程股份有限公司施工，故提供桃園縣楊梅鎮○○○段等土地設定抵押權，以擔保懷恩綜合保健醫院日後若
    無法將醫院工程交付鼎州營造工程股份有限公司如期施工時
    ，鼎州營造工程股份有限公司得請求返還其前所支付之350
    萬元保證金之債權、或其對懷恩綜合保健醫院之債務不履行
    損害賠償債權。綜上，系爭抵押權所擔保之債權，雖於抵押
    權設定契約書約定為「係作為承包懷恩綜合保健醫院之工程
    保證金擔保」，然依上開合約書之約定，享有「得請求返還
    350 萬元保證金債權」或「對懷恩綜合保健醫院有債務不履
    行損害賠償債權」者，似為「鼎州營造工程股份有限公司」
    ，而非系爭抵押權所登記之名義上權利人「嚴譚富」個人，
    故「嚴譚富個人」對懷恩綜合保健醫院是否有系爭抵押權所
    擔保之債權，實值堪疑。
  (二)系爭抵押權是否已罹於民法第880條之除斥期間？
    1.按請求權，因15年間不行使而消滅，但法律所定期間較短
      者，依其規定，民法第125 條定有明文。又民法第128 條
      規定：消滅時效，自請求權可行使時起算。本件系爭抵押
      權所擔保之債權為懷恩綜合保健醫院日後若無法將醫院工
      程交付鼎州營造工程股份有限公司如期施工時，鼎州營造
      工程股份有限公司得請求返還其前所支付之350 萬元保證
      金之債權、或其對懷恩綜合保健醫院之債務不履行損害賠
      償債權，已如前述，則該債權之請求權時效期間，依民法
      第125 條前段之規定為15年。又依前開兩造所不爭執真正
      之合約書第5 條約定：「自簽訂本協議書日起個月內（
      即十二月內）開工填土，倘若在本年（註：指72年）十二
      月三十一日內無法施工時，該設定土地任由乙方自行處理
      。甲方在按期施工本工程開工時，乙方應取消該土地設定
      ，如屬善意之延後則不在此限（七十三年一月二十日止）
      」，準此，依該合約之約定，倘若於72年12月31日鼎州營
      造工程股份有限公司尚無法進行工程施工，系爭抵押權所
      設定之土地即由其自行處理（本件被告己○主張實際上並
      無該工程可進行施工），足見前述債務不履行損害賠償債
      權或保證金返還請求債權之請求權可行使時間始點為72年
      12月31日之翌日（即73年1 月1 日），或至遲於73年1 月
      20 日 之翌日（即73年1 月21日）起，即可開始行使。自
      該時起算15年，鼎州營造工程股份有限公司最遲於88年1
      月20 日 前應行使其請求權，否則時效即屆滿完成。
    2.按消滅時效，因請求、承認、起訴而中斷，而下列事項，
      與起訴有同一效力：(一)依督促程序，聲請發支付命令。(二)
      聲請調解或提付仲裁。(三)申報和解債權或破產債權。(四)告
      知訴訟。(五)開始執行行為或聲請強制執行，民法第129 條
      第1 、2 項分別定有明文。本件訴外人嚴譚富雖於77年1
      月9 日向本院就系爭抵押物聲請拍賣抵押物裁定，經本院
      以77年度拍字第36號拍賣抵押物事件受理，惟本院於77年
      3 月8 日駁回其聲請，是縱認上開本院駁回其聲請之裁定
      因於77年5 月24日送達相對人劉福全而生「請求」之效力
      ，惟嚴譚富並未於6 個月內起訴，依民法第130 條之規定
      ：「時效因請求而中斷者，若於請求後六個月內不起訴，
      視為不中斷。」，從而，上開嚴譚富於77年間向本院聲請
      拍賣抵押物裁定之行為，仍不生中斷時效之效果。
    3.被告雖辯稱原告已經於96年12月11日言詞辯論時，承認被
      告有「請求權」存在，且依原告之起訴書事實理由第2 段
      、第3 段亦有相同之承認意思表示云云。惟查，本院96年
      12月11日言詞辯論時，被告己○詢問原告：「你們原告起
      訴書事實理由第2 段、第3 段的意思是否說被告是有請求
      權的，但因為時間超過15年，所以被告之請求權沒有了？
      」，原告答稱：「被告之請求權是否存在，已經有77年度
      拍字第36號確定裁定認定『不存在』，『若有存在』，也
      已經因時效經過而消滅。」等語，故尚難認原告上開答覆
      係「承認」被告就上開債權之請求權存在。又查，經細覽
      原告之起訴狀事實理由第2 段、第3 段，原告亦係主張：
      本件事實上並無系爭抵押權所擔保之債權存在，縱有，「
      被告之債權請求權已逾消滅時效期間而告消滅」，核其真
      意，並無承認被告之債權請求權之意，故被告前開所辯尚
      有誤會，被告主張原告拋棄時效利益云云，並無足採。
    4.按抵押權人於消滅時效完成後，如長期不實行其抵押權，
      不免將使權利狀態永不確定，有害於抵押人之利益，為維
      持社會交易秩序，故民法第880 條規定：以抵押權擔保之
      債權，其請求權已因時效而消滅，如抵押權人，於消滅時
      效完成後，5 年間不實行其抵押權者，其抵押權消滅。又
      上開法律所規定5 年之期間係屬「除斥期間」之規定，亦
      即抵押權因其所擔保債權之請求權消滅時效完成及上開除
      斥期間之經過即歸於消滅，縱債務人對業經時效完成之請
      求權未為拒絕給付之抗辯，對於已因除斥期間之經過而消
      滅之抵押權不生影響，故本件被告主張原告迄今尚未行使
      其抗辯權，被告之請求權應未消滅云云，亦屬誤解。本件
      系爭抵押權所擔保之債權，其消滅時效，至遲應自73年1
      月21日起算，至88年1 月20日即因15年未行使而罹於消滅
      時效，且被告己○於審理時自認嚴譚富及被告對於系爭土
      地係「放著不動」、「暫不處理」之情（見本院卷第183
      頁），足見被告之被繼承人嚴譚富及被告迄今仍遲未行使
      該抵押權，則系爭抵押權至93年1 月20日，已因5 年除斥
      期間經過抵押權人未實行抵押權而告消滅。（又民法第88
      0 條所稱實行抵押權，於依民法第873 條第1 項聲請法院
      拍賣抵押物之場合，係指抵押權人依法院許可拍賣抵押物
      之裁定，聲請執行法院強制執行拍賣抵押物，或於他債權
      人對於抵押物聲請強制執行時，聲明參與分配而言，不包
      括抵押權人僅聲請法院為許可拍賣抵押物裁定之情形在內
      ，附此敘明。）
    5.末查「抵銷」係指二人互負債務，而其給付種類相同，並
      均屆清償期者，各得以其債務，與他方之債務，互為抵銷
      ，民法第334 條第1 項前段定有明文。從而，須以雙方互
      負債務為前提，始有抵銷之可言。本件依前開合約書之約
      定原告或原告之被繼承人劉福全並未對「嚴譚富個人」負
      有債務，況抵銷與否為債務人之權利，被告要求原告依民
      法第337 條之規定以系爭設定土地之所有權利抵銷上開合
      約中原告繼承之保證債務與違約金，核屬無據，併此敘明
      。
七、按所有人對於無權占有或侵奪其所有物者，得請求返還之；
    對於妨害其所有權者，得請求除去之；有妨害其所有權之虞
    者，得請求防止之，民法第767 條定有明文。又抵押權逾民
    法第880 條規定之5 年除斥期間後，其抵押權本即已歸於消
    滅，而若該抵押權人嗣後死亡，其繼承人不僅無繼承其抵押
    權可言，更因繼承其被繼承人之債務而負有塗銷該抵押權登
    記之義務。本件被告之被繼承人嚴譚富於95年7 月9 日死亡
    ，系爭抵押權則在其死亡前之93年1 月20日已因5 年除斥期
    間經過而消滅，則被告仍應負塗銷系爭抵押權登記之義務。
    又本件最高限額抵押權之登記顯對於原告就系爭抵押土地之
    所有權有所妨礙，故原告依民法第767 條之規定，請求塗銷
    系爭抵押權登記，於法有據，應予准許。
八、本件事實已臻明確，兩造其餘之攻擊或防禦方法，及未經援
    用之證據，經本院斟酌後，認為與判決基礎之事實並無影響
    ，均不足以影響本裁判之結果，自無庸一一詳予論駁之必要
    ，併此敘明。
九、訴訟費用負擔之依據：民事訴訟法第85條第1項前段。
中　　華　　民　　國　　96　　年　　12　　月　　25 　日
                  民事第三庭    法　官　林曉芳
┌──────────────────────────────┐
│附表：　　　　　　　　　　　　　　                          │
│以下土地共同擔保本金最高限額700萬元之債權                   │
│抵押權登記存續期間為自72年10月3日起至73年10月2日止          │
├──┬─────────┬────┬──┬────┬────┤
│編號│   土  地  坐  落 │地    號│地目│所有權人│應有部分│
│    ├───┬─────┤        │    │        │        │
│    │鄉鎮市○地段      │        │    │        │        │
├──┼───┼─────┼────┼──┼────┼────┤
│ 1  │桃園縣│上四湖段  │575之39 │林  │丙○○  │1/4     │
│    │楊梅鎮│          │        │    │        │        │
├──┼───┼─────┼────┼──┼────┼────│
│ 2  │桃園縣│上湖段    │1913    │田  │乙○○  │1/4     │
│    │楊梅鎮│          │        │    │        │        │
├──┼───┼─────┼────┼──┼────┼────│
│ 3  │桃園縣│上湖段    │1918    │建  │乙○○  │1/4     │
│    │楊梅鎮│          │        │    │        │        │
├──┼───┼─────┼────┼──┼────┼────│
│ 4  │桃園縣│上湖段    │1972    │林  │丙○○  │1/4     │
│    │楊梅鎮│          │        │    │        │        │
├──┼───┼─────┼────┼──┼────┼────│
│ 5  │桃園縣│上湖段    │2076    │溜  │甲○○  │全部    │
│    │楊梅鎮│          │        │    │        │        │
├──┼───┼─────┼────┼──┼────┼────│
│ 6  │桃園縣│上湖段    │2139    │林  │乙○○  │1/4     │
│    │楊梅鎮│          │        │    │        │        │
├──┼───┼─────┼────┼──┼────┼────│
│ 7  │桃園縣│上湖段    │2148    │溜  │乙○○  │1/8     │
│    │楊梅鎮│          │        │    │        │        │
├──┼───┼─────┼────┼──┼────┼────│
│ 8  │桃園縣│上湖段    │2151    │溜  │甲○○  │全部    │
│    │楊梅鎮│          │        │    │        │        │
├──┼───┼─────┼────┼──┼────┼────│
│ 9  │桃園縣│上湖段    │2213    │旱  │乙○○  │1/4     │
│    │楊梅鎮│          │        │    │        │        │
├──┼───┼─────┼────┼──┼────┼────│
│10  │桃園縣│上湖段    │2216    │林  │乙○○  │1/4     │
│    │楊梅鎮│          │        │    │        │        │
├──┼───┼─────┼────┼──┼────┼────│
│11  │桃園縣│上湖段    │2217    │溜  │乙○○  │1/8     │
│    │楊梅鎮│          │        │    │        │        │
├──┼───┼─────┼────┼──┼────┼────│
│12  │桃園縣│上湖段    │2218    │田  │乙○○  │3/8     │
│    │楊梅鎮│          │        │    │        │        │
├──┼───┼─────┼────┼──┼────┼────│
│13  │桃園縣│上湖段    │2224    │溜  │乙○○  │全部    │
│    │楊梅鎮│          │        │    │        │        │
├──┼───┼─────┼────┼──┼────┼────│
│14  │桃園縣│上湖段    │2228    │溜  │乙○○  │全部    │
│    │楊梅鎮│          │        │    │        │        │
├──┼───┼─────┼────┼──┼────┼────│
│15  │桃園縣│上湖段    │2261    │建  │乙○○  │1/4     │
│    │楊梅鎮│          │        │    │        │        │
├──┼───┼─────┼────┼──┼────┼────│
│16  │桃園縣│上湖段    │2262    │旱  │乙○○  │1/4     │
│    │楊梅鎮│          │        │    │        │        │
├──┼───┼─────┼────┼──┼────┼────│
│17  │桃園縣│上湖段    │2272    │旱  │乙○○  │1/4     │
│    │楊梅鎮│          │        │    │        │        │
├──┼───┼─────┼────┼──┼────┼────│
│18  │桃園縣│上湖段    │2274    │旱  │乙○○  │1/4     │
│    │楊梅鎮│          │        │    │        │        │
├──┼───┼─────┼────┼──┼────┼────│
│19  │桃園縣│上湖段    │2281    │田  │乙○○  │3/8     │
│    │楊梅鎮│          │        │    │        │        │
├──┼───┼─────┼────┼──┼────┼────│
│20  │桃園縣│上湖段    │2282    │林  │丁○○  │1/4     │
│    │楊梅鎮│          │        │    │        │        │
├──┼───┼─────┼────┼──┼────┼────│
│21  │桃園縣│上湖段    │2283    │林  │丙○○  │3/8     │
│    │楊梅鎮│          │        │    │        │        │
├──┼───┼─────┼────┼──┼────┼────│
│22  │桃園縣│上湖段    │2284    │旱  │丙○○  │1/4     │
│    │楊梅鎮│          │        │    │        │        │
└──┴───┴─────┴────┴──┴────┴────┘
以上正本係照原本作成。
如對本判決上訴，須於判決送達後20日內向本院提出上訴狀。
中　　華　　民　　國　　96　　年　　12　　月　　25　　日
                                書記官  邱飛鳴
